最高法院刑事判決　　　　　　　　　 110年度台上字第5115號
上　訴　人　林德平



上列上訴人因家暴傷害案件，不服臺灣高等法院高雄分院中華民
國110年3月18日第二審判決（109 年度上訴字第1556號，起訴案
號：臺灣高雄地方檢察署108年度偵字第16204號），提起上訴，
本院判決如下：
    主  文
原判決撤銷，發回臺灣高等法院高雄分院。
    理  由
一、本件原判決認定上訴人林德平有如其事實欄所載毆打告訴人
    即其前配偶李雩琪之犯行，因而撤銷第一審關於此部分的無
    罪判決，改判論處上訴人傷害罪刑，並諭知所處拘役如易科
    罰金之折算標準，固非無見。
二、惟查：
  ㈠刑法對於故意有兩種規定，刑法第13條第1 項規定：「行為
    人對於構成犯罪之事實，明知並有意使其發生者，為故意」
    ；第2 項規定：「行為人對於構成犯罪之事實，預見其發生
    而其發生並不違背其本意者，以故意論」。前者為確定故意
    （又稱直接故意），後者為不確定故意（又稱間接故意），
    均屬故意實行犯罪行為之範疇。故意包括「知」與「意」的
    要素，所謂「明知」或「預見」其發生，均屬知的要素；所
    謂「有意使其發生」或「其發生並不違背其本意」，則均屬
    於意的要素。不論「明知」或「預見」，均指行為人在主觀
    上有所認識，只是基於此認識進而「使其發生」或「容任其
    發生」之強弱程度有別。至判斷行為人是否預見，更須依據
    行為人的智識、經驗，例如行為人的社會年齡、生活經驗、
    教育程度，以及行為時的精神狀態等，綜合判斷推論行為人
    是否預見。
    原判決認定上訴人客觀上以「徒手毆打告訴人頭部、勒住其
    頸部、拉扯其手部，致告訴人受有頭部鈍傷、頸部鈍傷、臀
    部鈍傷、四肢多處瘀傷鈍挫傷之傷害」，卻未說明其主觀上
    是否基於傷害犯意為之。且上訴人一再辯稱係為爭奪告訴人
    手中汽車鑰匙、阻止告訴人出門而與之發生拉扯等語，此衝
    突發生原因亦為告訴人所不否認。是告訴人上述傷勢，如確
    係上訴人所造成，上訴人究係出於確定故意，有意使傷害結
    果發生，或係因拉扯過程得預見可能發生傷害結果，而仍容
    任其發生，且不違背其本意的不確定故意所致。原判決就此
    未為調查審認，遽為不利於上訴人之認定，容有理由不備之
    違法。
  ㈡審理事實之法院，對於卷內被告有利及不利之證據，應一律
    注意，詳為調查，綜合全案證據資料，本於經驗法則、論理
    法則以定其取捨，並將取捨證據及得心證之理由，於判決理
    由內詳加說明。故證據雖已調查，而尚有其他影響於判決結
    果之重要證據或疑點並未調查釐清，仍難遽為被告不利之認
    定。另告訴人之告訴，係以使被告受刑事訴追為目的，是其
    陳述是否與事實相符，仍應調查其他證據，以資審認。蓋告
    訴人因為與被告常處於對立立場，其證言的證明力自較一般
    與被告無利害關係之證人證述薄弱。從而，告訴人雖立於證
    人地位而為指證及陳述，縱其指述前後並無瑕疵，仍不得作
    為有罪判決之唯一依據，仍應調查其他證據以察其是否與事
    實相符，亦即仍須有補強證據以擔保其證言之真實性，而為
    通常一般人不致有所懷疑者，始得採為論罪科刑之依據。所
    謂補強證據，參考刑事訴訟法第156條第2項自白補強法則的
    意旨，非僅增強告訴人指訴內容之憑信性而已。當係指除該
    證言指述本身之外，其他足以證明犯罪事實確具有相當程度
    真實性之證據而言，雖其所補強者，非以事實之全部為必要
    ，仍須因補強證據與待補強之證言相互利用，足使犯罪事實
    獲得確信者，始足當之。
  ⒈第一審勘驗告訴人等待警察到場及到場後自行以手機錄影所
    製作之勘驗筆錄（即原判決附件一）記載：告訴人對被告（
    即上訴人）稱：「你讓我撞頭」、「你真的讓我撞頭」、「
    你撞我」，被告則立即否認稱：「唉不可能啦（台語）」、
    「那你自己撞到的，能怪我嗎」、「隨便你、隨便你，都是
    你講的阿。請公道人來看一下，你再講下去，你變佛祖了啦
    」；待員警抵達現場後，告訴人則對員警稱：「他勒我」、
    「他剛剛這裡勒我阿」，被告仍反駁稱：「她就開始幻想我
    打她怎樣」、「沒有啦，你檢查一下看有沒有」等語。另據
    第一審勘驗告訴人報案紀錄（即原判決附件二）錄音結果顯
    示，告訴人向勤務中心員警稱：「我先生打我、還撞我頭」
    、「剛剛還砸東西，我的腳有點挫傷」、「他剛剛勒我」，
    被告稱：「她一直說我打他，你過來處理一下」、「她是神
    經病會亂講話喔，過來看就知道了」等語。足認告訴人在驗
    傷前，對於上訴人如何傷害其頭部，是一再使用「撞」頭，
    而非「打」頭的用詞。又告訴人於偵訊時係證稱：「拳頭一
    直朝我的頭頂重擊」等語（見偵查卷第58頁）。再者，到場
    員警之報案紀錄單回報說明係記載：「告訴人自稱遭被告（
    即上訴人）徒手勒頸並推其撞牆壁，被告當場否認有上行為
    ，警方於現場查看告訴人也無明顯之外傷，告知告訴人相關
    權利，告訴人表示先自行前往醫院驗傷，暫不提出申請保護
    令及傷害告訴」等語（參見第一審訴字卷第137 頁背面）。
    是告訴人對於其頭部究竟如何受傷，是否係因為執意出門經
    上訴人拉扯阻止而撞及他處所致？核其驗傷前後的陳述，有
    明顯前後不一致之情。
  ⒉卷附診斷證明書記載告訴人的傷勢為：「頭部鈍挫傷、頸部
    鈍傷、臀部鈍傷、多處肢體挫傷」，固與在醫院所拍攝相片
    及病歷所載相符。惟告訴人於警詢、偵查及第一審審理時，
    就上訴人如何造成其受傷的陳述，均僅稱係以徒手勒頸、再
    以拳頭重擊其頭部等語。除就上訴人如何傷害其頭部，於驗
    傷前後有不一之情，已據前述外，何以診斷證明書會另有「
    臀部鈍傷、多處肢體挫傷」等傷勢，亦與告訴人證述內容有
    所不符。尤以高雄醫學大學附設中和紀念醫院（下稱高醫）
    就告訴人之傷勢函覆：「鈍傷可能為紅腫、挫傷可能伴有皮
    下出血或瘀青」等語。而證人即當日到場員警張辰翔於第一
    審證稱：「救護人員有來幫告訴人查看傷勢，那時救護人員
    有跟我說，看不到告訴人有明顯外傷，經我察看告訴人也確
    實沒有明顯外傷」等語（見第一審訴字卷第244至245頁）；
    證人即到場救護人員吳明勳、邱昱融於偵查中證稱：「我們
    去現場看到的時候，告訴人沒有明顯外傷，告訴人當下陳述
    說她遭到勒頸。我們處置項目所列的頭受傷、疼痛、頸受傷
    是告訴人主述的狀況，告訴人在現場時說受傷的部位沒有特
    別提到肩膀及膝蓋這些地方，所以我們沒有注意。我們只有
    針對告訴人說她被勒脖子，所以有記載她脖子及頭上的傷勢
    」等語（見偵查卷第310 頁）。是此等傷勢究竟是否為上訴
    人蓄意毆打所造成，實非無疑。原判決以告訴人報案時間為
    108年7月25日晚間11時38分，救護人員及員警抵達現場時間
    為當晚11時46分許，隨即於當晚11時50分，由消防救護人員
    陪同送高醫急診等情，即認告訴人在案發至高醫就診期間並
    無獨處時段，認定「診斷書之傷勢當無造假可能」，且係上
    訴人徒手毆打所致，亦嫌速斷。
  ⒊卷附診斷證明書所載傷勢固足證明告訴人受有傷害，惟頭、
    頸傷勢是否出於上訴人故意毆打所致，或如上訴人所一致辯
    稱，是為阻止告訴人持其汽車鑰匙離去而拉扯所致；以及臀
    部、肢體的鈍、挫傷如何造成，已有如上合理懷疑，得否作
    為傷害犯罪事實之補強證據，已不無疑義。而告訴人於案發
    後是否反於當時主張聲請核發保護令，及案發後以電話報案
    亦向勤務中心陳稱遭上訴人毆打及撞頭等，均屬告訴人指述
    性質，原判決以此為告訴人證述以外的補強證據，亦有違補
    強法則。
三、綜上所述，或係上訴意旨所指摘，或為本院得依職權調查之
    事項，且原判決之上述違法，已影響於事實之確定，本院無
    從自為判決，應認原判決有撤銷發回更審之原因。
據上論結，應依刑事訴訟法第397條、第401條，判決如主文。
中    華    民    國   110    年    9     月    30    日
                  刑事第七庭審判長法  官  李  錦  樑  
                                  法  官  蔡  彩  貞  
                                  法  官  林  孟  宜  
                                  法  官  吳  淑  惠  
                                  法  官  錢  建  榮  
本件正本證明與原本無異
                                  書記官
中    華    民    國   110    年    10    月    4     日